【裁判字號】    90,上訴,63
【裁判日期】    900730
【裁判案由】    偽造文書等
【裁判全文】
臺灣高等法院高雄分院刑事判決                        九十年度上訴字第六三號
    上  訴  人
    即  被  告  甲○○
    選任辯護人  薛西全
                利美利
右上訴人因偽造文書等案件，不服臺灣高雄地方法院八十九年度訴字第五八號中華民
國八十九年十一月二十三日第一審判決（起訴案號：臺灣高雄地方法院檢察署八十八
年度偵字第二六八三九號），提起上訴，本院判決如左：
      主  文
上訴駁回。
      事  實
一、甲○○於民國八十八年間因業務侵占罪，經臺灣高雄地方法院判處有期徒刑六月
    ，緩刑三年確定，猶不知悔改，於八十八年七月間起擔任高雄市前金區○○○路
    二○七（起訴書誤繕二０一）號成功補習班導師，以批改作業、招生、收取補習
    費等為業務，竟基於意圖為自己不法所有之概括犯意，自八十八年八月三十日起
    至八十八年九月二十一日（起訴書誤繕十四日）止，在成功補習班內，連續將其
    基於其業務關係所收取而持有之補習費（向學生許家萍、陳雪婷、楊淑妃、柯琇
    瀅、黃雁群、謝芳婷各收取新台幣（下同）一萬元、一萬一千元、三萬五千元、
    三萬三千元、三萬五千元、八千元），及房租費（向學生劉金奇、賴建維各收取
    一萬三千五百元、一萬元），未轉交補習班入賬，竟予侵占入己花用（共計十五
    萬五千五百元）；又因於八十八年七月四日，與同事陳梅蘭前往高雄市○○○路
    二一五號太平洋崇光百貨股份有限公司（下簡稱太平洋百貨公司）購物，二人共
    消費三萬一千二百二十三元，由陳梅蘭先以太平洋百貨公司記帳卡刷卡代墊甲○
    ○一萬三千八百五十四元之消費款，迨陳梅蘭收到繳費單時，再由甲○○繳款，
    以返還陳梅蘭之代墊款，詎甲○○無力繳款，竟另行起意，意圖財產上不法利益
    及偽造私文書之犯意，先於八十八年九月間某日，委由高雄市○○路某不知情之
    刻印社，偽刻「世華銀行東高分行蔡靜琪（起訴書誤繕蔡靜敏）八─一六」印章
    一枚，而後在成功補習班內，以該偽造印章蓋於太平洋百貨公司記帳卡繳款單之
    回執聯上，完成偽造之繳款單回執聯私文書一張，足以生損害於蔡靜琪及世華銀
    行東高分行，並將偽造之繳款回執聯持與向陳梅蘭行使，致陳梅蘭陷於錯誤，免
    除甲○○之債務，使甲○○因之獲取一萬三千八百五十四元之財產上不法之利益
    。嗣於同年九月二十日，經成功補習班高屏總管理處處長魏清山獲知有學生就補
    習費繳交提出異議始察覺有異而報警查獲上情，並扣得甲○○所偽造之「世華銀
    行東高分行蔡靜琪八─一六」印章一枚。
二、案經高雄市政府警察局新興分局移送臺灣高雄地方法院檢察署檢察官偵查起訴。
      理  由
一、訊據上訴人即被告甲○○否認有何前揭侵占、偽造印章、行使偽造私文書、詐欺
    得利等犯行，辯稱伊有收到的錢約十一萬元放在補習班抽屜裡，他們沒有等我回
    來上班，就開我抽屜，學生的房租，伊只是代為處理，後來又轉給鄭雅云；伊和
    陳梅蘭一起去消費，看每個人消費的金額為多少，再自行負擔自己的部分，沒有
    說要幫陳梅蘭繳，也沒有刻銀行的印章及將銀行印章蓋在回執欄，亦無拿收據給
    陳梅蘭看；在警訊中伊沒有聽清楚警員問話，原審時是配合之前筆錄回答等語。
    惟查：
  (一)被告如何於前述時、地，連續將其基於其業務關係所收取而持有之補習費及房租
    費，共計十五萬五千五百元，予以侵占入己花用，又其於上述時、地偽刻扣案銀
    行印章，用以偽造繳款單回執聯，持以行使欺騙同事說已經繳清費用等情，業據
    被告迭於警訊、偵查中均坦承不諱（見警卷第二頁、第三頁反面、偵卷第十四頁
    ），嗣於原審審理中亦先後坦認其有偽刻印章，並蓋印於繳款單回執聯之舉及侵
    占所收學生補習費、房租費等語（見原審卷第二十頁反面、三十頁反面、四八頁
    反面、四九頁、一一一頁），再參以被告甫於同年前半年，亦因侵占業務款項而
    歷經偵審程序遭判刑確定（見原審卷第十五頁所附之原審另案刑事判決），是被
    告理應知悉偵審程序供詞之重要性，且證人孔哲雄（當時係補習班老師）於本院
    調查中亦證述被告於警局亦有一位婦人陪同之情（見本院卷第六五頁），是若非
    真有其事，衡諸常情事理，被告斷無數度於警訊及偵審訊問時均坦言自白上開罪
    行。
  (二)被害人補習班管理處長魏清山業於警訊（見警卷第五頁）及本院調查亦指訴在卷
    （見本院卷第六四、九十頁），核與證人即補習班主任鄭雅云於警訊、原審及本
    院調查中（見警卷第六頁、原審卷第三十及本院卷第五三頁）及導師黃子庭於本
    院證述「伊與陳梅蘭及鎖匠打開被告有上鎖的抽屜，裡面沒有錢，只有繳款單、
    一顆銀行印章及其他辦公用品」（見本院卷第五四頁）情節相符，復有成功補習
    班學生許家萍、陳雪婷、楊淑妃、柯琇瀅、黃雁群、謝芳婷等人報名繳費表影本
    六張、代收學生陳雪婷訂金名片一張（見原審卷第三三至三九頁）及房租費統計
    明細表（見警卷第八頁）附卷為證。又上述報名表中學生柯琇瀅部分係八十八年
    九月二十一日報名（見原審卷第三三頁），是被告侵占上開補習費之行為末日應
    係同年九月二十一日，證人魏清山、鄭雅云於上開警訊中所指被告侵占末日係「
    同年九月十六日」一節，應屬誤述，堪以卷附報名表為正確。
  (三)被告前述偽刻扣案銀行印章，而在其補習班抽屜內為查獲，及蓋用上述銀行印章
    偽造太平洋百貨公司記帳卡繳款單回執聯，並持以對陳梅蘭行使一節，業據被害
    人陳梅蘭於原審及本院調查中證述在卷（見原審卷第六八、一一０頁及本院卷第
    二九頁）），並有太平洋百貨公司八十九年九月十五日陳梅蘭八十八年七月記帳
    卡消費明細表（見原審卷第九九頁之後）、空白繳款單樣本（見本院卷第二三頁
    ）及「世華銀行東高分行蔡靜琪八─一六」印章一枚扣案可稽（印文樣式見警卷
    第七頁），而扣案印章確非屬世華銀行東高分行業務所用圓形印章，該行亦無蔡
    靜琪之行員等情，亦據該行以九十年三月八日世東高字第一一號函覆在卷（見本
    院卷第四九、五十頁）。又被告於本院調查時亦當庭檢視上述記帳卡消費明細表
    ，確認其中少女牛仔服、休閒服，進口少女服其中六千多元，均係伊所消費一節
    （見本院卷第二九頁），且此等金額亦據被害人陳梅蘭當庭確認無誤（見本院卷
    第二九頁），則被告所消費金額即係少女牛仔服（三千一百八十六元）、休閒服
    （三千七百三十八元），進口少女服（一萬三千八百六十元，其中六千多元，即
    係此項金額半數，為六千九百三十元），合計為一萬三千八百五十四元，此部份
    金額較被害人陳梅蘭於原審所略稱之「一萬五千元至二萬元」（見原審卷第一一
    ０頁）為精確，自應以本院認定為真實可採。此外被害人陳梅蘭對於太平洋百貨
    公司已無消費欠款一節，亦據該公司於原審具狀陳明在卷（見原審卷第九九頁）
    ，足徵被告以偽造太平洋百貨公司記帳卡繳款單回執聯，並持以對被害人陳梅蘭
    行使，致陳梅蘭陷於錯誤，免除甲○○之債務，使甲○○因之獲取一萬三千八百
    五十四元之財產上不法之利益。
  (四)證人黃子庭、孔哲雄於本院調查中業已到庭證述如前情節，參以此等證人原與被
    告有補習班同事之誼，被告有無侵占上開補習費、房租費之舉，本與此等證人並
    無厲害關係，且被告未曾提及其與此等證人有何細故恩怨，是證人自無故意設詞
    誣陷被告之可能，足徵上述證言應符事實可採。
  (五)被告所舉證人黃金梅（被告之母）及林家宏於本院調查中雖各證述「補習班有人
    打電話到家來，說伊女兒收錢有短少，當天晚上伊女兒打電話回來，說他在警察
    局，伊過去時，已做完筆錄，伊女兒對伊說錢在抽屜，抽屜被人打開」（見本院
    卷第七七頁）、「成功補習班每年都到學校來宣導，有說二十人去報名，會有優
    惠，補習費較便宜」（見本院卷第九八頁）等語，然證人黃金梅僅係證述有關補
    習班於事後之追查過程，另證人林永宏所述亦限於補習班確有團體報名之做法，
    均難憑此證言而足認被告即無前揭侵占事實，是此等證言尚難採為有利於被告之
    證據認定。
  (六)綜上所述，堪認被告前於警訊、偵查、原審中之自白核與事實相符，被告嗣於本
    院所辯上情，純屬事後卸責之詞，顯難採信，本件事證明確，被告前揭侵占、偽
    造印章、行使偽造私文書、詐欺得利等犯行均堪認定。
二、查被告原係成功補習班導師，平日以批改作業、招生、收取補習費用等為其業務
    ，故核被告將其基於其業務關係所收取而持有之補習費、房租費，予以侵占入己
    所為，係犯刑法第三百三十六條第二項之業務侵占罪。又被告於偽造太平洋百貨
    公司記帳卡繳款單回執聯持以行使之行為，係犯刑法第二百十六條、第二百十條
    行使偽造私文書罪，而被告偽造「世華銀行東高分行蔡靜琪八─一六」印章、印
    文及偽造繳款單回執聯私文書，係以一偽造行為，造成蔡靜琪及世華銀行東高分
    行二法益受損，應論以想像競合犯（最高法院八十六年度台上字第二０五０號、
    八十九年度台上字第一七九０號裁判意旨參照）；至被告利用不知情刻印店人員
    偽造「世華銀行東高分行蔡靜琪八─一六」印章係屬間接正犯，而偽造印章及偽
    造印文（即於繳款單回執聯上蓋用前揭偽造印章）之行為，係偽造上開回執聯私
    文書之部分行為，而其偽造後持以行使，偽造之低度行為為行使之高度行為所吸
    收，均不另論罪。公訴意旨雖僅述及被告偽造私文書之犯行，惟其偽造私文書之
    犯行既為行使偽造私文書之高度行為吸收，為單純一罪，自為起訴效力所及，此
    部份行使偽造私文書高度行為得予併為審究。另被告向被害人陳梅蘭詐稱其已繳
    納其個人應負擔之消費款一萬三千八百五十四元，使被害人陳梅蘭免除其債務之
    犯行，係刑法第三百三十九條第二項之詐欺得利罪。雖公訴人起訴之事實未述及
    被告詐欺得利部分，然該部分事實與公訴人起訴經認定有罪之行使偽造私文書部
    分，具有牽連犯之裁判上一罪關係，為起訴效力所及，基於審判不可分原則，自
    得並予審究。被告多次業務侵占犯行，時間緊接，犯罪構成要件相同，顯係基於
    概括犯意反覆為之，應依刑法第五十六條連續犯之規定論以一罪，並加重其刑。
    而被告所犯上開行使偽造私文書罪與詐欺得利罪間，有方法結果之牽連關係，應
    依牽連犯之規定從一重之行使偽造私文書罪處斷。再被告所犯行使偽造私文書罪
    與業務侵占罪間，犯意各別，罪名不同，應予分論併罰。末查公訴人漏未論及上
    述連續犯、間接正犯、想像競合犯、牽連犯等部分，亦有未洽，附此敘明。
三、原審因認被告所犯上述之罪，而適用刑法第五十六條、第二百十六條、第二百十
    條、第三百三十六條第二項、第三百三十九條第二項、第五十五條、第五十一條
    第五款、第二百十九條，罰金罰鍰提高標準條例第一條前段之規定，並審酌爰審
    酌被告於緩刑期間，猶不知悔改，侵占業務上持有款項達十五萬五千五百元，及
    詐得一萬三千八百五十四元之不法利益，均尚未賠償被害人損害，及其犯罪之目
    的、手段等一切情狀，爰各量處有期徒刑八月、三月，並定應執行刑為有期徒刑
    十月。並敘明扣案偽造之「世華銀行東高分行蔡靜琪八─一六」印章一枚，應依
    刑法第二百十九條規定，併予宣告沒收。又被告於太平洋百貨公司記帳卡繳款單
    回執聯上偽造之「世華銀行東高分行蔡靜琪八─一六」印文一枚，雖因該回執聯
    未據扣案，但既不能證明業已滅失，仍應依刑法第二百十九條宣告沒收，公訴人
    漏未論及此部份沒收，亦有未洽，附此敘明。原審判決認事用法，均核尚無不合
    ，量刑亦屬允當，被告上訴意旨猶執前詞否認犯行，指摘原判決不當云云，非有
    理由，應予駁回。
據上論結，應依刑事訴訟法第三百六十八條，判決如主文。
本案經檢察官朱文彬到庭執行職務。
中    華    民    國      九十      年       七       月      三十      日
                              臺灣高等法院高雄分院刑事第六庭
                                  審判長法官  王憲義
                                        法官  陳啟造
                                        法官  張意聰
右正本證明與原本無異。
如不服本判決，應於判決送達後十日內向本院提出上訴狀，其未述理由者並應於提
出上訴狀後十日內向本院補提理由書（應附繕本)。
                                      書記官  王婉蓉
中    華    民    國      九十      年       七       月     三十一     日
附錄本案判決論罪科刑法條：
刑法第二百十條
偽造、變造私文書，足以生損害於公眾或他人者，處五年以下有期徒刑。
刑法第二百十六條
行使第二百十條至第二百十五條之文書者，依偽造、變造文書或登載不實事項或使登
載不實事項之規定處斷。
刑法第三百三十六條第二項。
對於業務上所持有之物，犯前條第一項之罪者，處六月以上五年以下有期徒刑，得併
科三千元以下罰金。
                                                                        Ｋ


司法院資訊處製作；財團法人民間司法改革基金會備份。
